【裁判字號】    97,訴,1783
【裁判日期】    970829
【裁判案由】    分割共有物等
【裁判全文】
臺灣臺中地方法院民事判決  97年度訴字第1783號
原      告  丙○○
原      告  甲○○
共      同
訴訟代理人  王銘助律師
            吳紹貴律師
上一人
複代理人    林芳如律師
被      告  乙○○
被      告  丁○○
兼共同
訴訟代理人  戊○○
當事人間請求分割共有物事件，本院於民國97年8月15日言詞辯
論終結，判決如下：
    主    文
兩造繼承坐落臺中市○○區○○段地號356號土地，地目建，面
積1,181平方公尺公同共有1000分之20及其上建物建號1961門牌
號碼臺中市○○街71號3樓（總面積75.37平方公尺，陽台面積
19.06平方公尺，花台面積1.65平方公尺）公同共有所有權全部
暨其上建物建號1998門牌號碼臺中市○○街75號地下一層總面積
1,097.98平方公尺公同共有47分之1應予變價，變賣所得價金按
原告丙○○、甲○○，被告戊○○、乙○○、丁○○各五分之一
之比例分配之。
訴訟費用由原告丙○○、甲○○及被告戊○○、乙○○、丁○○
各負擔五分之一。
  事實及理由
一、原告起訴主張：
  (一)依民法第1138條明文法定繼承人及其順序，於被繼承人死亡
    時起開始繼承。查，原告二人為吳秋光（民國94年8月21日
    歿，原證一，除戶登記。下稱被繼承人。）與其前妻吳文慈
    於前婚姻關係存續中所生之子女，為其婚生子女並無疑義，
    此有兩人身分證影本為憑（原證二），係屬民法第1138條第
    l款一親等的直系血親卑親屬，具被繼承人第一順位之法定
    繼承人之合法地位，當屬正確。而被告乙○○、丁○○兩人
    ，則為被告戊○○與被繼承人於後婚姻關係存續中所生之婚
    生子女（原證三），亦屬一親等之直系血親卑親屬，為第一
    順位合法繼承人；被告戊○○則為被繼承人死亡時之合法配
    偶，依民法第1144條亦為第一順位合法繼承人。復依民法第
    1141條及第1144條第l款，各該繼承人之應繼分應按人數平
    均計算，各五分之一，合先敘明。
  (二)本件系爭不動產原為被繼承人吳秋光所有坐落於臺中市○○
    區○○段地號356號之土地，持分千分之二十，及其上建物
    門牌號碼為大進街71號三樓之房屋、及地下一層之停車位（
    建號1961號、1998號），持分各為四十七分之一，由兩造因
    繼承原因所取得而公同共有系爭不動產並完成繼承登記在案
    ，此有土地及建物登記謄本為憑（見原證四）。
  (三)按民法第830條第l項規定：「公同共有關係，自公同關係終
    止，或因公同共有物之讓與而消滅。」及民法第1164條規定
    ：「繼承人得隨時請求分割遺產，但法律另有規定或契約另
    有訂定者，不在此限」，兩造就系爭不動產乃係繼承而取得
    ，依法成立公同共有關係，已如前述；次按終止公同共有關
    係之方式有二：其一係尊重公同共有人之意願，於公同共有
    人全體達成終止之合意時，公同共有關係即告消滅；其二則
    係該當於終止公同共有關係之法定事由，公同共有關係亦生
    終止之效果，參照最高法院93年度台上字第2609號判決明示
    ：「在公同共有遺產分割自由之原則下，民法第1164條規定
    ，繼承人得隨時請求分割遺產，該條所稱之『得隨時請求分
    割』，依同法第829條及第830條第l項規定觀之，自應解為
    包含請求終止公同共有關係在內，俾繼承人之公同共有關係
    歸於消滅而成為分別共有，始不致與同法第829條所定之旨
    趣相左，庶不失繼承人得隨時請求分割遺產之立法本旨」。
    是故：
    (1)本件原告於起訴前曾聲請調解請求就兩造公同共有之系爭
      不動產予以分割變價出賣分配，依持分比例分配價金，已
      有請求終止公同共有關係之意旨而消滅公同共有關係，且
      兩造確於本案訴訟繫屬前，踐行調解程序，於該程序中，
      曾就以變價分割作為系爭房地分割方式並無疑義，應已有
      終止共同共有關係之意，僅就系爭公同共有物於變價分割
      後，就價金而言，兩造各自可得分配之比例為何？遲未能
      達成共識之，以致調解不成立（見原證五）。是故，兩造
      即系爭房地之全體公同共有人，就終止公同共有關係及變
      價分割之合意，於此並無爭執；惟僅就兩造就該公同共有
      物各自享有之持分比例為何，可受有價金分配之比例為何
      ，有所爭執之。顯見，兩造即全體公同共有人，已同意終
      止系爭房地上之公同共有關係，並達成以變價分割之方式
      作為分割該公同共有物方法之共識，則原告自可得為分割
      共有物之請求，並無疑義。
    (2)綜上，就兩造因繼承所公同共有之系爭房地，原告自得主
      張因兩造已達成終止公同共有關係並為變價分割之合意，
      及依按民法第1164條之規定為遺產分割之請求，終止該公
      同共有關係而請求分割共有物。
  (四)按民法第830條第2項規定：「公同共有物分割之方法，除法
    律另有規定外，應依關於共有物分割之規定。」及民法第
    824條第2項規定：「分割之方法，不能協議決定者，法院得
    因任何共有人之聲請，命為左列之分配：l.以原物分配於各
    共有人。2.變賣共有物，以價金分配於各共有人。」次按「
    裁判分割共有物，屬形成判決，法院訂共有物之分割方法，
    故應斟酌當事人之聲明、共有物之性質、經濟效用及全體共
    有人之利益等，而本其自由裁量權為公平合理之分配，但並
    不受當事人聲明、主張或分管約定之拘束。」此乃最高法院
    93年度台上字第1797號判決之意旨所明示。再觀本件系爭房
    地，該房屋係為公寓式建物，土地面積僅23.63平方公尺【
    1181x20/1000=23.62】，倘以原物分配之方式，每人僅可分
    得五分之一部分，顯可預見若以此方式進行分配之結果，當
    使房屋及土地因過度切割，導致過分零碎而難以有效利用，
    足見原物分配之方式自不甚妥適；然若採變價分割之方式，
    將系爭房地變賣後，將所得價金按持分比例平均分配於兩造
    ，方能有效防免屋地遭過度細分，因而無法有效利用，更嚴
    重減損系爭公同共有物之經濟價值的不利結果。且查本件建
    物為房屋，土地地目為建，並無因物之使用目的不能分割之
    情事，兩造亦未曾訂有不分割之約定，是爰依前開法律之規
    定，訴請  鈞院就系爭房地為變價分割之裁判，應有理由。
    綜上，就本件公同共有物即系爭屋地而言，按民法第824條
    第2項第2款，採變價分割方式，變賣共有物後，以價金分配
    於各共有人之變價分割方式，破除系爭不動產之共有關係，
    俾使經濟上、使用上利益之更加促進與助益，爰為訴之聲明
    一之請求。
並聲明：求為判決如主文所示。
二、被告則辯以：
  (一)緣被繼承人吳秋光係於民國（下同）94 年8月21日死亡，被
    告戊○○為吳秋光之配偶，被告乙○○、丁○○均為被告戊○○與吳秋光所生之子，至於原告甲○○、丙○○二人則為
    被繼承人吳秋光於前婚姻與訴外人吳文慈所生之子女，約定
    由母監護，並曾出養於訴外人鄭喬，此有戶籍謄本（證物一
    ）可稽，合先敘明。
  (二)原告起訴主張依據民法第830條及民法第1164條規定，兩造
    達成終止公同共有關係並為變價分割之合意，請求就坐落臺
    中市○○區○○街71號3樓之房地及地下一層公同共有47分
    之l(南屯區○○段建號01961號、南屯區○○段建號01998
    號、南屯區○○段地號356號）之公同共有物，予以變價分
    割云云。惟查：
    (1)被告否認曾與原告達成終止公同共有關係並分割之合意，
      兩造雖曾於調解過程中就系爭房地有過磋商，惟始終未達
      成合意。
    (2)又縱使原告得請求分割遺產，然就被繼承人吳秋光死亡時
      遺留財產，被告戊○○曾於被繼承人死亡後於臺中市西區
      區公所調解委員會聲請調解時主張剩餘財產分配請求權，
      則吳秋光之遺產應將被告戊○○剩餘財產配之請求扣除，
      概算後約為吳秋光死亡時名下財產之1/2，而各繼承人之
      應繼分為1/5，則各繼承人就吳秋光名下財產，各可分得
      數額約l/10。準此，原告請求就個別財產變價分割由繼承
      人各得1/5，顯無理由。
答辯聲明：求為判決：
  (一)原告之訴駁回。
  (二)訴訟費用由原告負擔。
三、法院判斷之理由：
  (一)查坐落臺中市○○區○○段地號356號土地，地目建，面積
    1,181平方公尺應有1000分之20及其上建物建號1961門牌號
    碼臺中市○○街71號3樓（總面積75.37平方公尺，陽台面積
    19.06平方公尺，花台面積1.65平方公尺）所有權全部暨其
    上建物建號1998門牌號碼臺中市○○街75號地下一層總面積
    1,097.98平方公尺公，應有47分之1，原為吳秋光所有，而
    吳秋光於94年8月21日死亡，原告丙○○、甲○○為吳秋光
    與前妻吳文慈所生子女，被告戊○○為吳秋光於72年5月8日
    與之結婚之配偶，被告乙○○、丁○○為吳秋光與戊○○所
    生之子女，此有建物、土地登記謄本及戶籍謄本附卷可稽，
    是兩造均為第一順序之法定繼承人。依民法第1144條第l款
    規定，配偶有相互繼承遺產之權，其與第1138條所定第一順
    序（直系血親卑親屬）之繼承人同為繼承時，其應繼分與他
    繼承人平均。
  (二)民法第1151條規定，「繼承人有數人時，在分割遺產前，各
    繼承人對於遺產全部為公同共有。」同法第829條雖規定，
    「公同關係存續中，各公同共有人，不得請求分割其公同共
    有物。」惟依民法第1164條前段規定，「繼承人得隨時請求
    分割遺產。」是公同共有人訴請分割遺產時，實含有終止公
    同關係之意。公同關係一旦終止公同共有關係自應消滅。依
    民法第830條規定，公同共有關係消滅後，公同共有人自得
    隨時請求分割共有物。其分割方法除法律另有規定外，應依
    民法第824條關於共有物分割之規定，即原物分配或變價分
    配。按共有物在性質上以原物分配並無困難，其價值復不因
    分割而減損者，法院自以判決將原物分配於各共有人為宜。
    惟如共有物性質上不能以原物分配或以原物分配有困難之情
    形，即變賣共有物，以價金分配於各共有人。
    本件系爭公同共有物並無因物之使用目的不能分割之情形，
    兩造亦未訂有不分割之期限，是原告請求分割公同共有物，
    應予准許。惟因土地面積僅23.62平方公尺（約7坪），建物
    第三層面積75.37平方公尺（約22.8坪）地下一層公共設施
    面積1,097.98平方公尺，權利範圍47分之1，亦僅23.62平方
    公尺（約7坪），因房屋及土地面積過小，繼承人多達5人，
    如予分割，難為通常之使用，且必減損其價值。是本件自以
    變賣共有物，分配價金為宜。
  (三)被告三人固同意分割公同共有物，並予變價分配，惟被告戊○○主張吳秋光之遺產應將被告戊○○剩餘財產分配1/2請
    求扣除，餘1/2遺產才由兩造按應繼分各1/5分配，即各得
    1/10遺產，被告戊○○共應得6/10遺產（即1/2加上1/10等
    於6/10）。但查，被告戊○○之夫與吳秋光於94年8月21日
    死亡，迄97年6月6日提起本件訴訟已逾二年，依民法第1030
    條之1第4項規定，其剩餘財產差額分配請求權因二年間不行
    使而消滅，是被告戊○○主張遺產之一本屬於她之剩餘財產
    ，尚乏依據，礙難採納。本件系爭公同共有物是吳秋光之遺
    產，兩造為其第一順序之法定繼承人，依民法第1138條第1
    款及第1144條第l款規定，其應繼分均為1/5。
  (四)綜上所述，系爭公同共有土地及建物，應予變價，變賣所得
    價金，由原告丙○○、甲○○及被告戊○○、乙○○、丁○○，各按其應繼分1/5之比例分配之。
四、據上論結，原告之訴為有理由，依民事訴訟法第78條、第80
    條之1、第85條第1項前段，判決如主文。
中    華    民    國    97    年    8     月    29    日
                  民事第二庭    法  官  周靜秀
正本係照原本作成。
如對本判決上訴，須於判決送達後20日內向本院提出上訴狀。
中    華    民    國    97    年    9     月    1     日
                                書記官


司法院資訊處製作；財團法人民間司法改革基金會備份。
